---
date: 2022-11-14
lesson: Stat5
thema: Von linearen Modellen zu GLMMs
index: 1
format:
  html:
    code-tools:
      source: true
---

# Stat5: Demo

-   Download dieses Demoscript via "\</\>Code" (oben rechts)
-   Datensatz [spf.csv](https://moodle.zhaw.ch/mod/resource/view.php?id=606657)
-   Datensatz [DeerEcervi.txt](https://moodle.zhaw.ch/mod/resource/view.php?id=606658)

## Split-plot ANOVA

Reaktionszeitenbeispiel aus Kapitel 14 von Logan (2010) 

```{r}
# Daten laden
spf <- read.delim("datasets/statistik/spf.csv", sep = ";") 
# Daten anschauen
head(spf)

# LM mit random intercept = einfaches LMM
spf.aov <- aov(Reaktion~Signal * Messung + Error(VP), data = spf)
summary(spf.aov)
# Interaktion anschauen
interaction.plot(spf$Messung, spf$Signal, spf$Reaktion)

# Nun als LMM
if(!require(nlme)){install.packages("nlme")}
library(nlme)
# Mit random intercept (VP) und random slope (Messung)
spf.lme.1 <- lme(Reaktion~Signal * Messung, random = ~Messung | VP, data = spf)
# Nur random intercept
spf.lme.2 <- lme(Reaktion~Signal * Messung, random = ~1 | VP, data = spf)
# Modelle anschauen
anova(spf.lme.1)
anova(spf.lme.2)

summary(spf.lme.1)
summary(spf.lme.2)
```

## GLMM

-> Hirschparasitenbeispiel aus Kapitel 13 von Zuur et al. (2009)

```{r}
# Daten laden und für GLMM aufbereiten
DeerEcervi <- read.delim("datasets/statistik/DeerEcervi.txt", sep = "", stringsAsFactors = TRUE)
# Daten anschauen
head(DeerEcervi)
summary(DeerEcervi)
# Anzahl Larven hier in Presence/Absence übersetzt
DeerEcervi$Ecervi.01 <- DeerEcervi$Ecervi
DeerEcervi$Ecervi.01[DeerEcervi$Ecervi>0] <- 1
# Numerische Geschlechtscodierung als Factor
DeerEcervi$fSex <- as.factor(DeerEcervi$Sex)
# Hischlänge standardisieren
DeerEcervi$CLength <- DeerEcervi$Length - mean(DeerEcervi$Length)

```

-> Nun sind die Daten bereit:

-   Die Parasitenbefalldaten wurden in Parasiten Präsenz/Absenz (1/0) übersetzt

-   Die Hirschlänge wurde standardisiert, damit der Achsenabschnitt (intercept) des Modells interpretierbar ist, standardisierte entspricht nun der Achsenabschnitt einem durschnittlich langen Hirsch.

```{r}
# Zunächst als GLM
# Interaktionen mit fFarm nicht berücksichtigt, da zu viele Freiheitsgrade verbraucht würden
DE.glm <- glm(Ecervi.01 ~ CLength * fSex + Farm, family = binomial, data = DeerEcervi)

drop1(DE.glm, test = "Chi")

summary(DE.glm)
anova(DE.glm)

# Response curves für die einzelnen Farmen (Weibliche Tiere: fSex = "1" )
plot(DeerEcervi$CLength, DeerEcervi$Ecervi.01,
     xlab = "Length", ylab = "Probability of \
     presence of E. cervi L1")
I <- order(DeerEcervi$CLength)
AllFarms <- unique(DeerEcervi$Farm)
for (j in AllFarms){
  mydata <- data.frame(CLength=DeerEcervi$CLength, fSex = "1",
                       Farm = j)
  n <- dim(mydata)[1]
  if (n>10){
    P.DE2 <- predict(DE.glm, mydata, type = "response")
    lines(mydata$CLength[I], P.DE2[I])
  }}

# glmm 
if(!require(MASS)){install.packages("MASS")}
library(MASS)
DE.PQL <- glmmPQL(Ecervi.01 ~ CLength * fSex,
                random = ~ 1 | Farm, family = binomial, data = DeerEcervi)
summary(DE.PQL)

# Modellvoraussagen berechnen 
g <- 0.8883697 + 0.0378608 * DeerEcervi$CLength
# Rücktransformieren aus Logit
p.averageFarm1 <- exp(g)/(1 + exp(g))
# Sortierung der Hirschgrössen für's Plotten
I <- order(DeerEcervi$CLength)
# Plotten
plot(DeerEcervi$CLength, DeerEcervi$Ecervi.01, xlab="Length",
     ylab = "Probability of presence of E. cervi L1")
lines(DeerEcervi$CLength[I], p.averageFarm1[I],lwd = 3)
# Vertrauensintervalle (CI) mit SD von Random factor berechnen
# Generell CI = mean + 1.96*SD
p.Upp <- exp(g + 1.96 * 1.462108)/(1 + exp(g + 1.96 * 1.462108))
p.Low <- exp(g - 1.96 * 1.462108)/(1 + exp(g - 1.96 * 1.462108))
lines(DeerEcervi$CLength[I], p.Upp[I])
lines(DeerEcervi$CLength[I], p.Low[I])

# Dasselbe mit dem lme4-Package
if(!require(lme4)){install.packages("lme4")}
library(lme4)
DE.lme4 <- glmer(Ecervi.01 ~ CLength * fSex + (1|Farm), 
                 family = binomial, data = DeerEcervi)
summary(DE.lme4)

if(!require(glmmML)){install.packages("glmmML")}
library(glmmML)
DE.glmmML <- glmmML(Ecervi.01 ~ CLength * fSex,
                  cluster = Farm, family = binomial, data = DeerEcervi)
summary(DE.glmmML)
```
