---
execute:
  echo: true
---

# 4. Einstieg Multivariate Modelle - Übung

## Einstieg Multivariate Modelle / Habitatselektionsmodell

### Libraries laden

```{r}
#| output: false

### Funktion um Packages direkt zu installieren und / oder zu laden
ipak <- function(pkg){
  new.pkg <- pkg[!(pkg %in% installed.packages()[, "Package"])]
  if (length(new.pkg)) 
    install.packages(new.pkg, dependencies = TRUE)
  sapply(pkg, require, character.only = TRUE)
}

packages <- c("sp", "raster", "tidyverse", "PerformanceAnalytics", "pastecs", "car")

ipak(packages)
```

### Aufgabe 1

Einlesen des Gesamtdatensatzes für die Multivariate Analyse von Moodle

1) Sichtung des Datensatzes, der Variablen und der Datentypen
2) Kontrolle wieviele Rehe in diesem Datensatz enthalten sind

### Aufgabe 2

Unterteilung des Datensatzes in Teildatensätze entsprechend der Tageszeit 

### Aufgabe 3

Erstellen von Density Plots der Präsenz / Absenz in Abhängigkeit der unabhängigen Variablen. Diese Übung dient einer ersten groben Einschätzung der Wirkung der Umweltvariablen auf die abhängige Variable (Präsenz/Absenz in unserem Fall)

```{r}
#| output: false
#| eval: false

# Ein Satz Density Plots für den Tagesdatensatz und einer für den Nachtdatensatz 

par(mfrow=c(3,3), mar=c(4, 4, 3, 3)) # Vorbereitung Raster für Plots

# innerhalb des for()-loops die Nummern der gewünschten Spalten einstellen

for (i in 6:12) {                           
  dp  <-  DF_mod_day %>% filter(pres_abs == 1) %>% pull(i)
  dp <- density(dp)
  da  <-  DF_mod_day %>% filter(pres_abs == 0) %>% pull(i)
  da <- density(da)
  plot(0,0, type="l", xlim=range(c(dp$x,da$x)), ylim=range(dp$y,da$y), 
       xlab=names(DF_mod_day[i]), ylab="Density")
  lines(dp$x, dp$y, col="blue")             # Präsenz
  lines(da$x, da$y, col="red")              # Absenz
}
```

### Aufgabe 4

Testen eurer erklärenden Variablen auf Normalverteilung (nur kontinuierliche) 

### Aufgabe 5

Explorative Analysen der Variablen mit Scatterplots / Scatterplotmatrizen 

1) Zu Scatterplots und Scatterplotmatrizen gibt es viele verschiedene Funktionen / Packages, schaut im Internet und sucht euch eines welches euch passt.
2) Testen der Korrelation zwischen den Variablen (Parametrisch oder nicht-parametrische Methode? Ausserdem: gewisse Scatterplotmatrizen zeigen euch die Koeffizenten direkt an)
